【裁判字號】    95,訴,148
【裁判日期】    950914
【裁判案由】    食品衛生管理法
【裁判全文】
臺北高等行政法院判決
                                     95年度訴字第00148號
                              .
原      告  甲○○
被      告  臺北市政府衛生局
代  表  人  宋晏仁（局長）
訴訟代理人  乙○○
上列當事人間因食品衛生管理法事件，原告不服台北市政府中華
民國94年11月11日府訴字第09427322100 號訴願決定，提起行政
訴訟，本院判決如下：
    主  文
原告之訴駁回。
訴訟費用由原告負擔。
    事  實
一、事實概要：原告於民國（下同）94年4 月間為販售福鹿綠茶
    粉、福鹿綠茶原葉茶、有機福鹿綠茶粉膠囊等食品，在三景
    茗茶行網站（網址：http//www.green-fltea. com/）刊 登
    內容載有「…00－00000000…三景茗茶行…茶產品服務與介
    紹…綠茶當中含兒茶素類…兒茶素對人體的功效如下：1.油
    脂抗氧化劑…2.自由基清除劑…5.抗菌、抗病毒…6.防止感
    冒…綠茶的見證…胃癌患者於切除2/3 胃部手術後…」等語
    之食品廣告（下稱系爭廣告），經苗栗縣衛生局於94年4 月
    11日查獲，以94年4 月22日苗衛食字第0940700336號函移請
    臺北縣政府衛生局處理，經該局查知系爭廣告為原告所為，
    乃以94年5 月16日北衛藥字第0940031629號函移請被告查處
    ，被告查核後認原告刊登系爭廣告內容整體，傳達予消費者
    之訊息，有誇張及易生誤解情事，違反食品衛生管理法第19
    條第1 項規定，爰依同法第32條第1 項規定，以94年6 月15
    日北市衛藥食字第0943435270 0號行政處分書（下稱原處分
    ）對原告裁處罰鍰新台幣（下同）3 萬元，並命其立即停止
    刊登違規廣告，原告不服，提起訴願，遭決定駁回，遂提起
    本件行政訴訟。
二、兩造聲明：（原告未於言詞辯論期日到場，其聲明及主張依
    歷次書狀及準備程序中之陳述記載。）
（一）原告聲明：
  １、訴願決定及原處分均撤銷。
  ２、訴訟費用由被告負擔。
（二）被告聲明：
  １、駁回原告之訴。
  ２、訴訟費用由原告負擔。
三、兩造之爭點：
（一）原告主張之理由：
  １、三景茗茶行於82年註冊「福鹿綠」的商標，所以所有的茶
      產品都稱為福鹿綠茶；原告網路上所刊登的有關綠茶介紹
      ，全部都是取材自網際網路，目前的該網網站仍然繼續刊
      登，並無任何不妥，為何原告不能貼在自己的網站供民眾
      參考。原告從來沒有在其網站上提到三景茗茶產品的效果
      ，僅宣稱綠茶對人體的多種益處。而綠茶對人體的多種益
      處漸漸受到國內外重視，原告也是親身體驗，且有財團法
      人食品工業發展研究所有關腫瘤細胞抑制試驗（ 94CT117
      號）之委託實驗報告，可供參考，故在網路上對於「福鹿
      綠」茶作推廣，系爭廣告內容並無誇大不實之情形。原告
      架設系爭網站是本著社會的責任、公益道德與愛心為出發
      點，希望提醒民眾多多利用經濟方便的資源來照顧身體健
      康，政府行政單位沒有確立一個正確規範讓民眾來參考，
      一味取締，令人遺憾。
  ２、又原告架設網站（94年3 月22日）不久就接獲原處分，並
      未先予書面警告或提醒似乎不通人情。
（二）被告主張之理由：
  １、按食品衛生管理法第9 條規定：「本法所稱主管機關︰在
      中央為行政院衛生署；在直轄巿為直轄巿政府；在縣（巿
      ）為縣（巿）政府。」第19條第1 項規定：「對於食品、
      食品添加物或食品用洗潔劑所為之標示、宣傳或廣告，不
      得有不實、誇張或易生誤解之情形。」第32條第1 項規定
      ：「違反第19條第1項規定者，處新臺幣3萬元以上15萬元
      以下罰鍰…。」臺北市政府94年2 月24日府衛企字第0940
      4404400 號公告：「臺北市政府90年8 月23日府秘二字第
      9010798100號公告：主旨：公告本府主管業務委任事項，
      並自90年9 月1 日起生效。…公告事項…六、本府將下列
      業務委任本府衛生局，以該局名義執行之…（七）食品衛
      生管理法中有關本府權限事項…」。
  ２、原告於上開網路刊登如事實欄所述系爭食品廣告之事實，
      經臺北縣政府衛生局查知並作成訪談紀錄表後，移請被告
      處理，被告以94年5 月20日北市衛藥食字第 09433830300
      號函通知原告說明，原告於94 年5月26日以電話提出說明
      ，並由被告作成電話紀錄表，被告依相關事證，審認原告
      所製作刊登之系爭食品廣告內容涉及誇張及易生誤解之情
      形。而按食品衛生管理法第19條第1 項規定，食品所為之
      標示、宣傳或廣告，不得有不實、誇張或易生誤解之情形
      ；又按消費者保護法施行細則第23條所稱廣告之定義為利
      用電視、廣播、影片、幻燈片、報紙、雜誌、傳單、海報
      、招牌、牌坊、電腦、電子視訊、電子語音或其他方法可
      使不特定多數人知悉其宣傳內容之傳播。查原告於臺北縣
      政府衛生局94 年5月22日訪談紀錄表中坦承製作並刊登系
      爭網路廣告之內容，而系爭廣告內容記載如事實欄所述之
      詞句，足使消費者誤信食用系爭產品有如廣告內容之功效
      外，其整體所傳達之訊息，已涉及誇大及易生誤解之情形
      。系爭網路上刊登有關綠茶之介紹網頁可點選產品並與系
      爭產品網頁相連結，又由原告設定系爭網頁與綠茶、兒茶
      素相關資訊網頁相連結，消費者亦可藉由其上所載之電話
      （00-00000000）及 電子信箱（sumoguo@yahoo.com.tw）
      購得系爭產品，自屬招徠顧客之廣告行為。
  ３、又原告主張系爭產品有實際見證者等語縱然屬實，然系爭
      產品廣告係對於消費者以商品型態銷售而具有明顯營利目
      的之宣傳，如確有具體人體實驗結果或研究報告能證明系
      爭產品確實具備其廣告所宣稱之效果，自應遵循健康食品
      管理法之規定，提具相關研究報告報請行政院衛生署核准
      ，始得宣稱系爭產品具有該等功效，否則擅自以非經專業
      機構依科學方法實驗或研究，且未經相關政府機關核准或
      認可而得出的結果，對不特定之多數人散發相關訊息，即
      有誤導消費者而有虛偽、誇張或易生誤解之情形，此即前
      揭食品衛生管理法第19條第1 項規定之立法意旨。系爭廣
      告網頁其整體所傳達之訊息，已誤導消費者。而食品衛生
      管理法自91年1 月30日總統令修正公布至今未曾修法，原
      告自不得以不知法律而脫免其責，原告主張政府行政單位
      沒有確立一個正確規範讓民眾參考云云，並無可採。
  ４、從而，被告依違反食品衛生管理法第19條第1 項規定，處
      以原告法定最低額3 萬元罰鍰，並命違規廣告應立即停止
      刊登，並無不合。
    理  由
一、本件原告經合法通知，未於言詞辯論期日到場，核無行政訴
    訟法第218 條準用民事訴訟法第386 條各款所列情形，爰依
    被告之聲請，由其一造辯論而為判決。
二、原告起訴主張：原告並未於網站上提到三景茗茶產品的效果
    ，僅宣稱綠茶對人體的多種益處。原告網路上所刊登的有關
    綠茶介紹，全部都是取材自網際網路，而綠茶對人體的多種
    益處漸漸受到國內外重視，原告親身體驗，且有財團法人食
    品工業發展研究所有關腫瘤細胞抑制試驗（94CT117 號）之
    委託實驗報告可參，故在網路上對於福鹿綠茶作推廣，系爭
    廣告內容並無誇大不實之情形。且原告架設網站不久即遭處
    分，並未先予書面警告或提醒，不通人情，為此，依行政訴
    訟法第4 條第1 項規定，求為判決如訴之聲明所示云云。
三、被告則以：原告於網路刊登系爭食品廣告，且刊載有關綠茶
    之介紹網頁可點選產品，並與系爭產品網頁相連結，又由原
    告設定系爭網頁與綠茶、兒茶素相關資訊網頁相連結，消費
    者亦可藉由其上所載之電話及電子信箱購得系爭產品，自屬
    招徠顧客之廣告。而該廣告內容記載如事實欄所述之詞句，
    足使消費者誤信食用系爭產品有如廣告內容之功效外，其整
    體所傳達之訊息，已涉及誇大及易生誤解之情形，被告依原
    告違反食品衛生管理法第19條第1 項規定，處以原告法定最
    低額3 萬元罰鍰，並命違規廣告應立即停止刊登，並無不合
    。又食品衛生管理法自91年1 月30 日 總統令修正公布至今
    未曾修法，原告自不得以不知法律而脫免其責等語，資為抗
    辯。
四、按「對於食品、食品添加物或食品用洗潔劑所為之標示、宣
    傳或廣告，不得有不實、誇張或易生誤解之情形。」、「違
    反第19條第1 項規定者，處新臺幣3 萬元以上15萬元以下罰
    鍰…。」食品衛生管理法第19條第1 項、第32條第1 項前段
    定有明文。經查：
（一）經查，本件原告為販售「福鹿綠茶粉、福鹿綠茶原葉茶、
      有機福鹿綠茶粉膠囊」食品，在網站（網址：http//www.
      green-fltea. com/...）刊登內容載有「…00－00000000
      …三景茗茶行…茶產品服務與介紹…綠茶當中含兒茶素類
      …兒茶素對人體的功效如下：1.油脂抗氧化劑…2.自由基
      清除劑…5.抗菌、抗病毒…6.防止感冒…綠茶的見證…胃
      癌患者於切除2/3 胃部手術後…」等語之系爭廣告，經苗
      栗縣衛生局查獲，移請臺北縣政府衛生局遞移被告查處，
      被告查核後認原告有違反食品衛生管理法第19條第1 項規
      定情事，乃依同法第32條第1 項規定，對原告裁處罰鍰 3
      萬元，並命其立即停止刊登違規廣告等情，為兩造所不爭
      執，且有系爭廣告網頁資料、中華電信股份有限公司苗栗
      營運處調閱資料表、苗栗縣衛生局94年4 月22日苗衛食字
      第0940700336號函、臺北縣政府衛生局94年5 月16日北衛
      藥字第0940031629號函（附訪談紀錄表）、被告94年5 月
      26 日 電話紀錄表、94年6 月15日北市衛藥食字第094343
      52700 號行政處分書等件附原處分卷可稽，堪信為真實。
      原告架設之三景茗茶行網頁，左側選項「產品價格」、「
      產品食用方法」、「茶產品服務與介紹」為整體廣告之一
      部，而「茶產品服務與介紹」部分則刊登內容載有「綠茶
      當中含兒茶素類…兒茶素對人體的功效如下：1.油脂抗氧
      化劑…2.自由基清除劑…5.抗菌、抗病毒…6.防止感冒…
      綠茶的見證…胃癌患者於切除2/3 胃部手術後…」等語之
      廣告內容，而其有關綠茶之介紹網頁可點選產品，並與系
      爭產品網頁相連結，又由原告設定系爭網頁與綠茶、兒茶
      素相關資訊網頁相連結，消費者亦可藉由其上所載之電話
      及電子信箱購得系爭產品，自屬推薦其所販售綠茶產品及
      招徠顧客之廣告，是原告主張其未在其網站上提到三景茗
      茶產品的效果云云，核無可採。
（二）又「油脂抗氧化劑、自由基清除劑、減緩人體老化、抗老
      、抗菌、抗病毒、防止感冒、胃癌患者於切除2/3 胃部手
      術後服食綠茶粉…檢驗結果正常」之廣告宣傳詞句涉及誇
      張、易生誤解一節，業經行政院衛生署於94年3 月4 日衛
      署食字第0940402395號函公告「食品廣告標示詞句涉及誇
      張或醫藥效能之認定表」之「壹、不得宣稱之詞句敘述」
      部分揭示「詞句未涉及醫藥效能但涉及誇張或易生誤解：
      （一）涉及生理功能者：例句：增強抵抗力…改善體質…
      清除自由基。排毒素…（三）涉及改變身體外觀者：例句
      … 延遲衰老。防止老化…」 等語明確，並函知各地衛生
      局、食品相關行業商業同業公會及組織，並登載於行政院
      衛生署設置之食品資訊網公開網站供公眾閱覽。而對於食
      品、食品添加物所為之標示、宣傳或廣告，不得有誇張或
      易生誤解之情形，既為食品衛生管理法第19條第1 項所禁
      制，上開認定表復係行政院衛生署本於中央衛生主管機關
      職權，為執行前揭食品衛生管理法第19條之必要而訂定公
      告，俾便所屬公務員行使職權遵循，被告自得援用。據此
      ，被告依上開「食品廣告標示詞句涉及誇張或醫藥效能之
      認定表」認定原告刊載系爭記載自由基清除劑、減緩人體
      老化、抗老、抗菌、抗病毒、防止感冒等詞之廣告，涉及
      誇張、易生誤解，進而認原告有違反食品衛生管理法第19
      條第1項情事，即屬有據。
（三）至於原告另雖訴稱：原告係親身體驗，且有財團法人食品
      工業發展研究所有關腫瘤細胞抑制試驗（94CT117 號）之
      委託實驗報告，故在網路上對於福鹿綠茶作推廣云云，惟
      按食品非依健康食品管理法之規定，不得廣告為健康食品
      ；食品廣告提供特殊營養素或具有特定保健功效者，應依
      健康食品管理法規定辦理（健康食品管理法第6 條規定參
      照）。據此，本件系爭廣告所推銷之產品如確具有增進民
      眾健康、減少疾病危害風險，且具科學實證之功效，即應
      依法向主管機關申請查驗登記，發給許可證後，始得製造
      販賣；然原告未取得上開健康食品許可證，即利用網路刊
      登詞句涉有誇張或易生誤解之系爭廣告，核與食品衛生管
      理法第19條第1 項規定即有未合。原告就此之主張，自無
      可採。
五、綜上所述，本件原告於94年4 月間於網站刊載涉有誇張及易
    生誤解之系爭廣告詞句，違反食品衛生管理法第19條第1 項
    規定，被告衡量原告違章情狀依同法第32條第1 項規定，裁
    處最低額罰鍰3 萬元，於法尚無違誤，訴願決定遞予維持，
    亦無不合，原告仍執前詞，訴請撤銷原處分與訴願決定，洵
    屬無據，應予駁回。
六、本件因事證已臻明確，兩造其餘攻擊、防禦方法，經核與判
    決之結果不生影響，無庸逐一論述，併予敘明。
七、據上論結，本件原告之訴為無理由，爰依行政訴訟法第98條
    、第218 條、民事訴訟法第385 條第1 項前段之規定，判決
    如主文。
中    華    民    國    95    年    9     月    14    日
                      第一庭審判長法  官  王立杰
                                  法  官  胡方新
                                  法  官  周玫芳
上為正本係照原本作成。
如不服本判決，應於送達後20日內，向本院提出上訴狀並表明上
訴理由，如於本判決宣示後送達前提起上訴者，應於判決送達後
20日內補提上訴理由書（須按他造人數附繕本）。
中    華    民    國    95    年    9     月    14    日
                                  書記官  何閣梅


司法院資訊處製作；財團法人民間司法改革基金會備份。
